【裁判字號】    99,台上,1918
【裁判日期】    990331
【裁判案由】    強盜
【裁判全文】
最高法院刑事判決            九十九年度台上字第一九一八號
上  訴  人  台灣高等法院高雄分院檢察署檢察官
被      告  甲○○
上列上訴人因被告強盜案件，不服台灣高等法院高雄分院中華民
國九十七年一月三日第二審判決（九十六年度上訴字第一二七一
號，起訴案號：台灣高雄地方法院檢察署九十五年度偵字第一二
三０六號），提起上訴，本院判決如下：
    主  文
上訴駁回。
    理  由
按刑事訴訟法第三百七十七條規定，上訴於第三審法院，非以判
決違背法令為理由，不得為之。是提起第三審上訴，應以原判決
違背法令為理由，係屬法定要件。如果上訴理由書狀並未依據卷
內訴訟資料，具體指摘原判決不適用何種法則或如何適用不當，
或所指摘原判決違法情事，顯與法律規定得為第三審上訴理由之
違法情形不相適合時，均應認其上訴為違背法律上之程式，予以
駁回。本件原判決以公訴意旨略以：被告甲○○與一姓名年籍不
詳之男子，共同基於意圖為自己不法所有之犯意聯絡，於民國九
十三年十二月二十二日凌晨二時五十五分許，頭戴安全帽及口罩
，至位於高雄縣鳳山市○○○路五三號之「台灣巨蛋超商」，向
當時正在超商門口拖地之店員歐陽漢明佯稱欲購買物品，歐陽漢
明信以為真，即進入超商，此時另一姓名年籍不詳之男子，即持
一把西瓜刀，抵住歐陽漢明之腰部，脅持歐陽漢明至該超商一樓
後面廁所內，並予以反鎖。隨後，被告即搜括櫃檯內現金新台幣
二萬元及七星牌香煙十包、蜂牌香煙十五包得手後逃逸。嗣於同
年月二十四日歐陽漢明報案後，經高雄縣政府警察局鳳山分局警
員觀看當時超商之監視錄影帶，認為影像中之一名歹徒即住於轄
區內曾犯搶奪案件之被告甲○○，始知上情，因認被告涉犯刑法
第三百三十條第一項之強盜罪嫌等語。經審理結果，認不能證明
被告犯罪，因而撤銷第一審之科刑判決，改判諭知被告無罪，已
依據卷內資料詳予說明其證據取捨及判斷之理由。從形式上觀察
，原判決並無足以影響判決結果之違法情形存在。檢察官上訴意
旨略以：(一)證人歐陽漢明已於警詢、偵查中及第一審證稱被告有
與姓名不詳之成年男子共同犯攜帶兇器強盜事實，且歐陽漢明既
親自近距離與被告交談，並看過被告拉下大半口罩之面貌，所為
指認，應無違誤。而第一審當庭勘驗被告身高結果，歐陽漢明身
高約一百六十六公分；被告則約一百六十七公分，核與歐陽漢明
所述行搶之人身高與其相差不多，約在一百六十五公分左右等語
相符。且證人與被告並無怨仇，應無故意誣陷之理，且該次庭訊
時被告原先即端坐在位，與證人並無直接站立面對，證人應無機
會特意捏造雙方身高近似之可能性。又依第一審當庭直接審理結
果，亦認被告屬膚色較黑、體型中等，核與證人所述相符。另依
被告彩色生活照與監視錄影器翻拍照片，兩者裸露出之眼部、眉
部與鼻部極似，堪認被告確為本件強盜二名行搶者之一。況警員
楊玉清於偵查中與第一審亦結證：送來案件裡面有錄影帶，我們
看了錄影帶後，大家互相討論，覺得錄影帶中的人很像被告，因
為被告因案件被偵查隊移送，我們同事有人對被告很熟，一看就
知道錄影帶中人是被告等語。且本件經檢察官囑託法務部調查局
（下稱調查局）對被告實施測謊鑑定，經該局以控制問題法及混
合問題法實施測謊結果，認被告稱：超商搶案不是伊去做的。
其未拿超商的錢和香菸。經測試呈情緒波動之反應，研判有說
謊，足見被告確為本件強盜案二名行搶者之一。(二)被告雖辯稱：
並非監視錄影器畫面上之人，當時因伯父娶媳，人在伯父家中云
云。核與被告於警詢、偵查中供稱案發時因停役中，在家休息等
語不合，且依被告伯父庭呈喜帖所載日期為「九十三年十二月二
十四日」，亦與本件犯案時間不符，所辯不足採信。又被告伯父
翁榮輝雖撰狀記載「被告與其父於九十三年十二月十九日至九十
三年十二月二十四日間，協助其辦理喜事，直到每晚十一點半左
右，伊父子才回家，一切事實」等語，然本件犯案時間為凌晨二
時五十五分許，所為陳述顯無法為被告有利之認定。原判決竟認
被告犯罪不能證明，改判被告無罪，應有違背法令等語。按檢察
官就被告犯罪事實，應負舉證責任，並指出證明之方法，為刑事
訴訟法第一百六十一條所明定。因此，檢察官對於起訴之犯罪事
實，應負實質之舉證責任。倘其所提出之證據，不足為被告有罪
之積極證明，或其闡明之證明方法，無從說服法院形成被告有罪
之心證，基於無罪推定原則，自應為被告無罪之諭知。又指認係
有犯罪調查權之人實施使犯罪被害人或目擊證人（下稱指認人）
對犯罪嫌疑人所為之人別辨認。此項指認人對於犯罪嫌疑人之形
貌認知，所憑藉者僅係一般人與生俱來之本能感官知覺，通常並
係在指認人毫無心裡準備或極度驚駭情況下發生，甚且瞬間即逝
，致所獲得之認知本身具有潛在不真確性。查(一)本件原判決說明
：證人歐陽漢明於第一審證稱：製作警詢筆錄時，警員有拿超商
監視錄影帶翻拍照片及被告彩色生活照讓我指認，案發當天我在
超商外面抽煙，有人過來向我詢問，當時該人雖然戴著口罩，但
有稍微拉下口罩到鼻孔左右的位置向我問話。他眼睛小小的，類
似鳳眼，膚色比較黑，身高跟我差不多，約在一六五公分左右，
體型中等。我是依眼神、膚色來判斷照片中所示之人是被告，是
其中一名歹徒等語，雖指認監視錄影帶翻拍照片中之人係被告。
然本件強盜案發後，警方係依監視器照片，認與轄區內甫因連續
搶奪案件於九十三年九月二十三日經台灣高雄地方法院檢察署提
起公訴之被告相似，乃提供被告照片供歐陽漢明指認。而相片指
認誤差非小，不得以立於嫌犯情境之關係人相片供被害人指認，
以免誤導被害人，並應按被害人指認之特徵範圍，尋求多數在身
高、體重、衣著、性別、膚色、髮型等在特徵方面接近之人之相
片供指認，此乃藉由正當法律程序確保指認結果之正確性。本件
承辦警員僅提供被告照片單獨供歐陽漢明指認，具有暗示被告即
為二名行搶者之一，已屬「有偏差之指示」，所為指認是否真實
，實有可疑。再本件案發時間為凌晨二時五十分，時間為深夜，
歐陽漢明係在外面拖地第一次與行搶之人見面，當時光線顯非充
足，依歐陽漢明於偵查中所證遭搶情節，足見行搶過程時間非常
短暫，歐陽漢明並均處背後遭人挾持狀態，以歐陽漢明於突如其
來之驚嚇狀態，能否正確掌握行搶者之特徵與樣貌，亦非無疑。
且因警員已先提供被告照片供歐陽漢明指認，主觀上難免有先入
為主之印象，則其於第一審再次指認所為之證詞，自仍須其他證
據補強其真實性。而檢察官於偵查中當庭請被告帶上口罩以相似
角度勘驗時，因翻拍照片模糊，該行搶之人僅有側面顯露眼睛、
鼻子、部分嘴唇於外，五官無法確認，亦乏正面照片，尚無從與
被告作明確辨識。且被告右手掌背有刺青，該翻拍照片隱約可見
行搶者之右手掌背，但因照片模糊，無法確認該人右手掌背是否
存有刺青。再由翻拍照片中可見該名行搶者曾未著手套觸摸案發
地點之抽屜，經檢察官指揮警員至現場採證指紋，均無法採得可
疑指紋跡證以供比對。又經第一審將犯罪現場監視器翻拍歹徒照
片與被告生活照片送內政部警政署刑事警察局鑑定比對，亦無法
鑑定是否為同一人，有該局九十六年三月七日函在卷可證。另於
案發後警員至被告家中搜索，復未搜獲行搶之人作案時所著之外
套、安全帽與西瓜刀，業據證人劉建輝於偵查中結證稱明確，卷
內顯無其他證據足以補強歐陽漢明指認之真實性。原判決此部分
所為論敘，核與經驗、論理法則無違。(二)測謊鑑定，倘鑑定人具
備專業之知識技能，復基於保障緘默權而事先獲得受測者之同意
，所使用之測謊儀器及其測試之問題與方法又具專業可靠性時，
該測謊結果，如就有利之供述，經鑑定人分析判斷有不實之情緒
波動反應，依補強性法則，雖可採為證據，但不得作為有罪判決
之唯一證據，僅得供裁判之佐證，其證明力如何，法院仍應調查
相關補強證據以認定之。原判決另說明：被告經檢察官送請調查
局為測謊鑑定，經該局以控制問題法及混合問題法實施測謊結果
，雖認被告於回答「超商搶案不是我去做的」、「其未拿超商的
錢和香菸」等問題時，呈情緒波動之反應，研判有說謊，固有該
局測謊鑑定書在卷可考。然人生理反應受外在影響因素甚多，諸
如疾病、高度冷靜的自我抑制、激憤的情緒、受測以外其他事件
之影響等，不止於說謊一項，且與人格特質亦有相當之關連，不
能排除刻意自我控制之可能性。縱現今測謊技術要求對受測者於
施測前後均須進行會談，以避免其他因素干擾。惟科學上仍不能
證明此等干擾可因此而完全除去。是以生理反應變化與有無說謊
間，尚不能認為有絕對因果關係。雖測謊技術亦要求以再測法而
以兩次以上之紀錄進行研判，然與現今其他於審判上公認可得接
受之科學鑑識技術相較，尚難藉以獲得待證事實之確信，自難遽
為被告有罪之認定等語。而本件歐陽漢明所為指認既有瑕疵，卷
內亦查無其他證據足以補強其指認之真實性，原判決因認上開測
謊鑑定不得遽為被告論罪之唯一依據，核屬原審就證據證明力判
斷之職權適法行使。(三)本件將被告或被告照片供歐陽漢明確認是
否於案發時所見參與行搶之人，固係指認；然就監視錄影翻拍照
片所示之人是否為被告，即非屬指認，法院本得依勘驗方法加以
辨認。而經原審當庭勘驗監視錄影帶結果，並無法認定被告係錄
影帶中行搶之人（見原審卷第六一頁）。且警員楊玉清於第一審
證稱：因被告曾被偵查隊移送，有同事對被告很熟，一看就知道
錄影帶中之人是被告等語，縱屬實情，亦屬其個人主觀之意見，
不得作為被告論罪之依據。又被告否認犯罪事實所持之辯解，縱
屬不能成立，仍非有積極證據足以證明其犯罪行為，不能遽為有
罪之認定。則被告辯稱：案發當時人在其伯父家中，縱不足採信
；及被告伯父翁榮輝、被告之父翁英利所為陳述亦無從為被告有
利之認定，仍不得據以認定被告有本件犯行。原判決說明本件公
訴人所舉之證據，不足以使法院形成被告有加重強盜犯行之心證
，因認被告犯罪尚屬不能證明，而為無罪之諭知，經核並無不合
，亦無上訴意旨所指之違背法令。檢察官上訴意旨置原判決所為
明確論斷於不顧，對原審調查、取捨證據及證據證明力判斷之審
判職權行使，任憑己見加以指摘，或就同一證據資料為相異之評
價，或就不影響於判決本旨之事項再為事實上之爭辯，均難謂為
適法之第三審上訴理由。應認檢察官之上訴違背法律上之程式，
予以駁回。
據上論結，應依刑事訴訟法第三百九十五條前段，判決如主文。
中    華    民    國  九十九  年    三    月  三十一  日
                      最高法院刑事第十二庭
                          審判長法官  黃  一  鑫
                                法官  張  春  福
                                法官  林  勤  純
                                法官  李  錦  樑
                                法官  陳  國  文
本件正本證明與原本無異
                                      書  記  官
中    華    民    國  九十九  年    四    月    六    日
                                                      K

司法院資訊處製作；財團法人民間司法改革基金會備份。
